臺灣板橋地方法院民事判決　　　　　　　93年度訴字第1873號
原　　　告　丁○○
訴訟代理人　陳長甫律師
複代理人　　丙○○
被　　　告　乙○○
訴訟代理人　甲○○
上列當事人間請求拆屋還地事件，經本院於民國94年6月3日言詞
辯論終結，判決如下：
    主  文
被告應將坐落台北縣板橋市○○○段第二崁小段第62之24地號上
如附圖Ａ部分所示面積七九點四一平方公尺之地上物及如附圖Ｂ
部分所示面積六點九七平方公尺之雨遮拆除，將土地交還原告。
原告其餘之訴駁回。
訴訟費用由被告負擔十分之九，餘由原告負擔。
本判決於原告以新台幣肆佰捌拾伍萬元預供擔保後，得假執行。
但被告如於假執行程序實施前，以新台幣壹佰陸拾壹萬陸仟元為
原告供擔保後，得免為假執行。
原告其餘假執行之聲請駁回。
    事實及理由
一、原告於訴狀繕本送達後，於民國94年3 月28日提出民事辯論
    意旨狀，將其請求被告賠償相當於租金之不當得利部分之聲
    明，由被告應給付原告新台幣（下同）330,660 元，並自93
    年12月1 日起至前項土地返還止，按月給付原告4620元，變
    更為被告應給付原告481,135 元，並自93年12月1 日起至前
    項土地返還止，按月給付原告8,062 元，係屬聲明之擴張，
    核與民事訴訟法第255 條第1 項第3 款之規定，尚無不合，
    合先敘明。
二、原告起訴主張：
    (一)坐落台北縣板橋市○○○段第二崁小段第62之24地號之系
      爭土地，係原告所有，竟遭被告即同小段62之23地號土地
      所有權人，無權占用，在其上搭建水泥、磚造之地上建築
      物，爰依民法第767 條之規定，請求被告拆除地上建築物
      ，將土地返還原告。
    (二)又無權占用他人之土地，即無法律上原因受有相當租金之
      利益，並致他人受有損害，土地所有權人得依民法第179
      條不當得利之規定，請求無權占用人賠償相當租金之損害
      。依系爭土地公告地價86年7 月為每平方公尺10,800元，
      89年7 月調整11,200元至今，則依土地法第105 條準用同
      法第97條之規定，以申報地價年息百分之10 計 算，被告
      應給付最近5 年相當租金之損害481,135 元，及自93年12
      月1 日起自返還土地止，按月給付8,062 元。
    並聲明：(一)被告應將坐落台北縣板橋市○○○段第二崁小段
    第62之24地號上如附圖A 部分所示面積79.41 平方公尺之地
    上物及如附圖B 部分所示面積6.97平方公尺之雨遮拆除，將
    土地交還原告。(二)被告應給付原告481,135 元，並自93年12
    月1 日起至前項土地返還止，按月結付原告8,062 元。(三)前
    二項聲明，原告願供擔保，請准宣告假執行。
三、被告則以：原告主張坐落台北縣板橋市○○○段第二崁小段
    62-24 地號土地係原告所有，與事實不符。查系爭土地係由
    原62地號分割出之法定空地，即原告於65年間提供由幸福建
    設企業股份有限公司（下稱幸福建設公司）興建四層樓房共
    八棟建物之法定空地，此由系爭62-24 地號土地登記謄本內
    其他登記事項已註明「法定空地」可證。該八棟樓房經台北
    縣政府建設局核發65使字第2560號之使用執照，系爭土地確
    係該八棟樓房之法定空地，依法應移轉登記與八棟房屋之所
    有權人共有，惟原告於幸福建設公司建造完成出售時，刻意
    將法定空地分割出保留原告之名義，未連同移轉登記與八棟
    房屋所有人，顯已侵害房屋所有人權益，系爭土地自房屋建
    造完成實質已非原告所有，原告依法無權主張系爭土地之所
    有權利甚為明顯。系爭土地原告既無權主張所有權，自無權
    訴請拆除地上建築物，更不得請求賠償相當於租金之損害。
    並聲明：(一)請求駁回原告之訴及假執行之聲請。(二)如受不利
    判決願供擔保請准宣告免為假執行。
四、兩造不爭執之事實
    (一)系爭土地現登記為原告所有，於土地登記簿謄本之其他登
      記事項欄中記載：「分割自：62地號」、「法定空地」。
    (二)如附圖A 、B 部分所示地上建物及雨遮，係被告向前手買
      受門牌號碼台北縣板橋市○○街127 巷40號房屋時一併買
      受再經整修而成，現供作車庫使用。
五、按所有人於原有建築物之外另行增建者，如增建部分與原有
    建築物無任何可資區別之標識存在，而與之作為一體使用者
    ，因不具構造上及使用上之獨立性，自不得獨立為物權之客
    體，原有建築物所有權範圍因而擴張。倘增建部分於構造上
    及使用上已具獨立性，即為獨立之建築物。苟其常助原有建
    築物之效用，而交易上無特別習慣者，即屬從物。若增建部
    分已具構造上之獨立性，但未具使用上之獨立性而常助原有
    建築物之效用者，則為附屬物。其使用上既與原有建築物成
    為一體，其所有權應歸於消滅，被附屬之原有建築物所有權
    範圍因而擴張。查系爭車庫係被告向前手買受門牌號碼台北
    縣板橋市○○街127 巷40號房屋時，一併買受再經整修而成
    ，有如前述，經本院到現場履勘，系爭車庫係磚造鐵皮建物
    ，有一鐵捲門可獨立進出，車庫內部另有一小門與被告所有
    之門牌號碼台北縣板橋市○○街127 巷40號房屋相通，此有
    勘驗筆錄一份在卷可憑。則該車庫於構造及使用上顯均具獨
    立性，且有助該40號建物之效用，交易上亦無特別之習慣，
    應為該40號建物之從物，同歸被告所有，被告有事實上之處
    分權，殆無疑義。
六、又查，系爭62-24 地號土地係登記原告所有，被告所有如附
    圖A 、B 部分所示之地上物及雨遮確有占用系爭土地乙節，
    業經本院囑託並會同台北縣板橋地政事務所派員於94年2 月
    3 日至現場勘驗屬實，製有勘驗筆錄及複丈成果圖各一份在
    卷可稽，且為被告所不爭執。是本件應再審究者為：被告是
    否有占有系爭土地之正當權源？被告就此雖抗辯：其向前手
    林碧雲買受門牌號碼台北縣板橋市○○街127 巷50號1 樓房
    屋時，前手有告知得使用屋旁之系爭土地等語，並提出其前
    手林碧雲與再前手莊忠助之買賣契約書之影本一份為證。惟
    查，
    1.原告前提供坐落台北縣板橋市○○○段第二崁小段62地號
      等土地供幸福建設公司興建門牌號碼台北縣板橋市○○街
      127 巷雙50至64號房屋，嗣該62地號土地並分割出62-24
      地號土地作為法定空地使用之事實，有使用執照存根之影
      本一份附於本院卷第28頁、土地登記簿謄本一份附於本院
      卷第7 頁可稽，並為兩造所不爭執。則被告抗辯系爭土地
      係門牌號碼台北縣板橋市○○街127 巷雙50至64號等房屋
      之法定空地，固堪採信。
    2.又查，系爭車庫係磚造鐵皮建物，設置鐵捲門可獨立進出
      ，供作車庫使用，車庫內部另有一小門與被告所有之門牌
      號碼台北縣板橋市○○街127 巷40號房屋相通，供該40號
      房屋使用之熱水器1 台及冷氣機2 台，均突出於該車庫內
      ，該車庫內並置有瓦斯桶3 桶係被告所使用等情，業經本
      院到場勘驗屬實，亦有上開勘驗筆錄在卷可憑，則該車庫
      已與被告所有之台北縣板橋市○○街127 巷40號房屋連結
      成一體，為該房屋之從物，而為被告所專有。被告雖抗辯
      ：該車庫係供附近鄰居停車使用，非其所專用云云，惟該
      車庫部分既係被告所有之門牌號碼台北縣板橋市○○街
      127 巷40號房屋之從物，且須鑰匙始得開啟鐵捲門，附近
      鄰居停放車輛，顯須經被告同意始得為之，尚難僅據被告
      有將之供附近鄰居停放車輛之事實，即認其未排除他人使
      用系爭土地，而無占用系爭土地之情。此外，被告就其有
      何正當占用系爭土地之權源乙節，並未再舉證以為證明，
      則原告主張被告係無權占用系爭土地，亦堪採取。
七、被告雖又抗辯系爭土地係上開八棟房屋之法定空地，依法應
    移轉登記與上開八棟房屋之所有權人共有，惟原告於幸福建
    設公司建造完成出售時，刻意將法定空地分割出保留原告之
    名義，未連同移轉登記與八棟房屋所有人，顯已侵害房屋所
    有人權益，系爭土地自房屋建造完成實質已非原告所有，原
    告依法無權主張系爭土地之所有權等語，惟
    1.按建築法所稱建築基地，為供建築物本身所占之地面及其
      所應留設之法定空地。前項法定空地之留設，應包括建築
      物與其前後左右之道路或其他建築物間之距離，其寬度於
      建築管理規則中定之。應留設之法定空地，非依規定不得
      分割、移轉，並不得重複使用；其分割辦法，由內政部定
      之，建築法第11條定有明文。故法定空地之留設，其目的
      僅在增益房屋以及其主要結構所占建築基地之效用，俾增
      進建物使用人之使用效益，並無須與房屋及房屋所占基地
      之所有權均歸屬同一人為必要。是被告抗辯系爭土地依法
      應移轉為上開八棟房屋之所有權人共有，原告並不得行使
      所有權，已有誤會，且未舉證以為證明，此部分抗辯洵難
      採取。
    2.又法定空地之留設，其目的僅在增益房屋以及其主要結構
      所占建築基地之效用，俾增進建物使用人之使用效益，故
      不僅所有權人權利之行使受上開建築法第11條規定之限制
      ，任何第三人亦應受上開建築法規定限制，不得任意占用
      之。被告於系爭土地上修建車庫使用，已違反法定空地之
      留設目的，其又未再舉證證明其有何得對抗原告之占有權
      源，則原告本於所有人之地位，請求被告拆除無權占用之
      部分並返還土地，係維護增益本件房屋以及其主要結構所
      占建築基地之效用，俾增進建物使用人之使用效益，亦排
      除法定空地之被占用，於法自屬有據。被告抗辯原告不得
      行使所有權，亦不足採取。
八、又查，系爭土地既經原告同意作為上開門牌號碼台北縣板橋
    市○○街127 巷雙50至64號房屋之法定空地，所有權權利之
    行使應受上開建築法規定之限制，不得任意變更使用，且不
    得任意使用收益。原告對系爭土地既無從自由使用收益，被
    告之占用行為，應未致原告受有任何損害。從而，原告以其
    所有權受侵害為由，依民法第179 條之規定，請求被告返還
    相當於租金之利益，即屬無據，不應准許。
九、綜上，原告依民法第767 條前段之規定，請求被告將坐落台
    北縣板橋市○○○段第二崁小段第62之24地號上如附圖A部
    分所示面積79.41 平方公尺之地上物及如附圖B 部分所示面
    積6.97平方公尺之雨遮拆除，將土地交還原告，為有理由，
    應予准許。其另依民法第179 條之規定，請求被告返還不當
    得利部分，為無理由，應予駁回。
十、本案事證已臻明確，兩造其餘主張陳述及所提之證據，經審
    究後認無礙勝負之判斷，爰不一一論列，附此敘明。
十一、兩造均陳明願供擔保，聲請宣告假執行及免為假執行，經
      核原告勝訴部分尚無不合，爰分別酌定相當擔保金額准許
      之。原告敗訴部分，其假執行之聲請亦失所附依，爰併予
      駁回之。
十二、結論：原告之訴為一部有理由、一部無理由，依民事訴訟
      法第79條、第390 條第2 項、第392 條第2 項，判決如主
      文。
中　　華　　民　　國　　94　　年　　6 　　月　　17　　日
                  民事第三庭    法　官　陳麗玲
以上正本係照原本作成
如對本判決上訴，須於判決送達後20日內向本院提出上訴狀
中　　華　　民　　國　　94　　年　　6 　　月　　17　　日
                            書記官　顧嘉文
